最　高　行　政　法　院　判　決　　　　　　　　　　九十一年度判字第一七六號
　　原　　　告　甲○○
　　被　　　告　財政部臺灣省南區國稅局
　　代　表　人　許虞哲
右當事人間因綜合所得稅事件，原告不服行政院中華民國八十九年四月七日台八十九
訴字第九九一九號再訴願決定，提起行政訴訟。本院判決如左：
　　主  文
原告之訴駁回。
訴訟費用由原告負擔。
　　事  實
緣原告八十六年度綜合所得稅結算申報，關於營利所得部分，不服被告之初查核定，
申經復查結果，未准變更，提起一再訴願，均遭決定駁回，遂提起行政訴訟，茲摘
兩造訴辯意旨如次：
原告起訴意旨略謂：一、按於行政法理上所謂「依法行政原則」係謂行政機關之行為
應受法律拘束，而此依法行政原則發展至今，配合法位階理論，已逐漸擴張，是以行
政作用不得牴觸憲法、法律、條約、命令、習慣法、解釋例、判例及行政法之一般法
律原則，此乃當然之法理。另按「公司非彌補虧損及依本法規定，提出法定盈餘公積
後，不得分派股息及紅利。」、「公司無盈餘時，不得分派股息及紅利。」、「公司
違反前條規定分派股息及紅利時，公司之債權人得請求退還，並得請求賠償因此所受
之損害。」、「公司於完納一切稅捐後，分派盈餘時，應先提出百分之十為法定盈餘
。」、「稅捐之徵收，優先於普通債權」公司法第二百三十二條第一項、第二項前段
、第二百三十三條、第二百三十七條第一項前段及稅捐稽徵法第六條第一項分別定有
明文，茲就此法律條文規定謹先陳明。二、查：(一)、原告及扶養親屬林韋辰、林哲宇
等雖均為宗銓公司之股東，然宗銓公司因營運狀況持續長期不佳，且因積欠高雄市稅
捐稽徵處八十三年度營業所得稅稅款五百多萬元，資產不足抵償，故雖無法辦理暫時
停業手續，惟事實上宗全公司早已於八十四年年底即已暫時停業，就此事實併此明
。(二)、前揭宗銓公司尚未依法繳納之八十三年度營業所得稅款五百多萬元款項，高雄
市稅捐稽徵處限定宗銓公司於八十四年九月三十日繳交，而宗銓公司雖亦因該筆稅款
與高雄市稅捐稽徵處尚有爭議，惟該案仍已經高雄市稅捐稽徵處移送高雄地方法院民
事執行處強制執行。詎財政部高雄市國稅局三民稽徵所就此情事未予詳察，遽又於八
十五年一月二十四日以財高國稅三所審字第八五○○一七一二號函通知宗銓公司辦理
增資或分配或加增百分之十營利事業所得稅。然依前揭法理而言，宗銓公司既已於被
告在八十五年一月二十四日為前開通知之前，早已對高雄市稅捐稽徵處負有五百多萬
元之營利事業所得稅欠款，則據前開稅捐稽徵法及公司法規定，稅捐之徵收既優先於
普通債權，且公司應先完納一切稅捐後，始分派股東盈餘。是故，被告於八十五年元
月後始對原告等作出強制分配盈餘之行政處分機關既屬於高雄市稅捐稽徵處對宗銓公
司定應繳納八十三年度營業稅款之後，其行政處分即與上開法條有牴觸，未先就宗銓
公司積欠之稅款予以清償卻逕分配盈餘予公司股東等，則依公司法之規定與前述依法
行政原則觀之，被告對原告之處分有違法及不當之處。(三)、總而言之，高雄市稅捐稽
徵處對宗銓公司積欠八十三年度稅款五百多萬元之事，其限宗銓公司於八十四年九月
三十日前繳納，被告與高雄市稅捐稽徵處同為處理稅務之行政機關，竟未予以查明，
將宗銓公司盈餘逕予分配予宗銓公司股東，而未依法先列為清償宗銓公司積欠之稅款
，其同為處理稅務之行政機關，對同一公司之稅務處理，行政上竟各自為政，導致高
雄市稅捐稽徵處與被告二行政機關，對於同一事實竟分向宗銓公司及原告予以雙重處
罰，如此行政處分給予人割裂之感，則其處分確有不當之處，至為灼然。(四)、本案被
告之行政處分既有如前揭所述之瑕疵，則原告執此為由向再訴願機關提起再訴願，再
訴願機關即應審酌並將被告不當之處予以撤銷而為適法之處分，惟受理再訴願機關竟
疏而未察，遽維持被告之處分而駁回原告之再訴願申請，則再訴願機關之決定於法自
有違法不當之處，彰彰明甚。三、綜上所陳，被告及再訴願決定機關之認事用法，顯
有違誤。請判決撤銷原處分及一再訴願決定等語。
被告答辯意旨略謂：一、按「公司組織之營利事業，其未分配盈餘累積數超過已收資
本額二分之一以上者，應於次一營業年度內，利用未分配盈餘，辦理增資，增資後未
分配盈餘保留數，以不超過本次增資後已收資本額二分之一為限，其未依規定辦理增
資者，稽徵機關應以其全部累積未分配之盈餘，按每股份之應分配數歸戶，並依實際
歸戶年度稅率，課徵所得稅。前項所稱未分配盈餘，以經主管稽徵機關核定之營利事
業所得額，減除左列各項後之餘額為準．．．。」為行為時所得稅法第七十六條之一
所明定。又促進產業升級條例第十五條規定：公司得在不超過已收資本額之限度內，
保留盈餘，不應予分配。另「（一）稽徵機關於核定公司之營利事業所得稅時，發現
其未分配盈餘累積數已超過法定限額，應即行通知公司於文到十日內派員檢送所得稅
法第七十六條之一第二項規定得減除項目之證明文件核對未分配盈餘累積數，並於文
到一個月內選定就超過可保留額度加徵百分之十營利事業所得稅或於次一營業年度（
及時歸戶案件）或查獲年度（未及時歸戶案件）之十二月三十一日以前辦理增資或分
配。（二）經核對其未分配盈餘累積數確已超過法定限額，並選定依所得稅法第七十
六條之一規定辦理者或逾期未選定加徵營利事業所得稅者，稽徵機關應以所得稅法第
七十六條之一第一項規定所稱『次一營業年度』或未及時歸戶案件『查獲年度』之十
二月三十一日股東名簿所載股東為對象，於翌年按每股東之應分配數予以歸戶，並將
課稅所得資料通報本部財稅資料中心及公司，由公司通知其股東將歸戶課稅所得併入
歸戶年度所得申報納稅，如未將該分配數申報為所得，於核定其該年度所得稅時應併
入計課。」為財政部七十七年十二月三十日台財稅第七七○六六七五五○號函所明釋
。二、經查原告及扶養親屬林韋辰、林哲宇為宗銓公司股東，該公司截至八十三年度
止之累積未分配盈餘為五、五五六、六五五元，超過已收資本額五、○○○、○○○
元，經財政部高雄市國稅局三民稽徵所於八十五年一月二十四日以財高國稅三所審字
第八五○○一七一二號函請該公司依法辦理增資或分配或加徵百分之十營利事業所得
稅，惟該公司未據辦理，是該局乃依首揭規定就全部未分配盈餘按原告及其扶養親屬
持有股份佔全部股數之比例，計算應分配數歸戶並通報被告課徵原告本（八十六）年
度營利所得三、三三三、九九三元，林韋辰五五、五六七元、林哲宇五五、五六七元
，並無不合。至主張宗銓公司已停業乙節，本件強制分配之盈餘為截至八十三年度之
累積未分配盈餘與該公司八十四年度停業無涉，又該公司資產負債表中尚有累積盈餘
，並不符合財政部八十三年二月三日台財稅第八三一五八二七六六號函無歸戶課徵股
東所得稅價值之適用；另查原告所稱之欠稅款，係指宗銓公司營業稅之罰鍰五、五五
○、六○○元，因該公司迄未繳納，業經高雄市稅捐稽徵處移送台灣高雄地方法院強
制執行在案，為原告所不爭，依財政部六十四年十月九日台財稅字第三七二九六號函
釋，尚不能將未繳之罰鍰，於計算公司未分配盈餘時予以減除，所訴核無足採。綜上
論述，原告之訴顯無理由，請判決駁回原告之訴等語。
　　理  由
按公司股東所分配之股利為營利所得，應併計個人綜合所得總額課徵個人綜合所得稅
。公司組織之營利事業，其未分配盈餘累積數超過已收資本額二分之一以上者，應於
次一營業年度內，利用未分配盈餘，辦理增資，增資後未分配盈餘保留數，以不超過
本次增資後已收資本額二分之一為限；其未依規定辦理增資者，稽徵機關應以其全部
累積未分配之盈餘，按每股份之應分配數歸戶，並依實際歸戶年度稅率，課徵所得稅
，為行為時所得稅法第十三條、第十四條第一項第一類及第七十六條之一第一項所規
定。又（一）稽徵機關於核定公司之營利事業所得稅時，發現其未分配盈餘累積數已
超過法定限額，應即行通知公司於文到十日內派員檢送所得稅法第七十六條之一第二
項規定得減除項目之證明文件核對未分配盈餘累積數，並於文到一個月內選定就超過
可保留額度加徵百分之十營利事業所得稅或於次一營業年度（及時歸戶案件）或查獲
年度（未及時歸戶案件）之十二月三十一日以前辦理增資或分配。（二）經核對其未
分配盈餘累積數確已超過法定限額，並選定依所得稅法第七十六條之一規定辦理者，
或逾期未選定加徵營利事業所得稅者，稽徵機關應以所得稅法第七十六條之一第一項
規定所稱「次一營業年度」或未及時歸戶案件「查獲年度」之十二月三十一日股東名
簿所載股東為對象，於翌年按每股東之應分配數予以歸戶，並將課稅所得資料通報財
政部財稅資料中心及公司，由公司通知其股東將歸戶課稅所得併入歸戶年度所得申報
納稅；如未將該分配數申報為所得，於核定其該年度所得稅時應併入計課，復經財政
部七十七年十二月三十日台財稅第七七○六六七五五○號函釋有案。本件原告及其受
扶養親屬林韋辰、林哲宇均係宗銓企業有限公司（以下簡稱宗銓公司）之股東，該公
司截至八十三年度止未分配盈餘累積為新台幣（下同）五、五五六、六五五元，超過
已收資本額五、○○○、○○○元之百分之一百以上。經財政部高雄市國稅局所屬三
民稽徵所通知宗銓公司於八十五年度內辦理增資或分配或就超過可保留額度加徵百分
之十營利事業所得稅。宗銓公司未依規定期限辦理增資或分配，被告遂就全部累積未
分配盈餘五、五五六、六五五元按每股份之應分配數歸戶，核定原告及其受扶養親屬
林韋辰、林哲宇之營利所得分別為三、三三三、九九三元，五五、五六七元及五五、
五六七元，併課原告八十六年度綜合所得稅。原告不服，以渠等雖均為宗銓公司之股
東，惟宗銓公司因營運不佳，已於八十五年停止營業，該公司並積欠高雄市稅捐稽徵
處稅款五百餘萬元，資產尚不足以抵償稅款，渠等並無營利所得云云，申經復查決定
，以原告及其受扶養親屬林韋辰、林哲宇為宗銓公司之股東，該公司截至八十三年度
止未分配盈餘累積數為五、五五六、六五五元超過已收資本額五、○○○、○○○元
，經財政部高雄市國稅局所屬三民稽徵所以八十五年一月二十四財高國稅三所審字第
八五○○一七一二號函請該公司選擇於八十五年度內辦理增資或分配，或加徵百分之
十營利事業所得稅，惟該公司未據辦理，該局就全部累積未分配盈餘五、五五六、六
五五元按每股份之應分配數歸戶，核定原告及其受扶養親屬林韋辰、林哲宇營利所得
分別為三、三三三、九九三元，五五、五六七元及五五、五六七元，並無不合。所稱
宗銓公司已停業，並未收受財政部高雄市國稅局通知分配盈餘之公文云云，以本件強
制分配之盈餘截至八十三年度之累積未分配盈餘，與該公司八十五年度停業無涉，該
公司資產負債表中尚有累積未分配盈餘，與財政部八十三年二月三日台財稅字第八三
一五八二七六六號函釋無歸戶課徵股東所得稅價值之情形不同，無該函釋之適用。又
財政部高雄市國稅局通知該公司之函文，因宗銓公司及其負責人黃英晴他遷不明致無
法送達，該局已於八十五年五月二十一日辦理公示送達在案，至積欠高雄市稅捐稽徵
處稅款核與本件無涉，乃未准變更。原告仍不服，循序提起行政訴訟，主張：宗銓公
司因營運狀況持續不佳，並積欠高雄市稅捐稽徵處稅款伍佰多萬元，資產不足抵償，
而無法辦理停業手續，惟事實上該公司早於八十四年底即已暫時停業。又宗銓公司若
有盈餘足資分配，自先予處理市稅處之積欠，而不得分派股東股息及紅利云云。經查
原告及扶養親屬林韋辰、林哲宇為宗銓公司股東，該公司截至八十三年度止之累積未
分配盈餘為五、五五六、六五五元，超過已收資本額五、○○○、○○○元，經財政
部高雄市國稅局三民稽徵所於八十五年一月二十四日以財高國稅三所審字第八五○○
一七一二號函請該公司依法辦理增資或分配或加徵百分之十營利事業所得稅，惟該公
司未據辦理，是被告乃依首揭規定就全部未分配盈餘按原告及其扶養親屬持有股份佔
全部股數之比例，計算應分配數歸戶並通報被告課徵原告本（八十六）年度營利所得
三、三三三、九九三元、林韋辰五五、五六七元、林哲宇五五、五六七元，並無不合
。至主張宗銓公司已停業乙節，本件強制分配之盈餘為截至八十三年度之累積未分配
盈餘，與該公司八十四年度停業無涉。又該公司資產負債表中尚有累積盈餘，並不符
合財政部八十三年二月三日台財稅第八三一五八二七六六號函無歸戶課徵股東所得稅
價值之適用；另查原告所稱之欠稅款，係指宗銓公司營業稅之罰鍰五、五五○、六○
○元，因該公司迄未繳納，業經高雄市稅捐稽徵處移送台灣高雄地方法院強制執行在
案，為原告所不爭，依財政部六十四年十月九日台財稅第三七二九六號函釋，尚不能
將未繳之罰鍰，於計算公司未分配盈餘時予以減除，所訴核無足採。從而，被告所為
原處分並無違誤，一再訴願決定遞予維持，亦無不合。原告起訴意旨，難認為有理由
，應予駁回。
據上論結，本件原告之訴為無理由，爰依行政訴訟法施行法第二條、行政訴訟法第九
十八條第三項前段，判決如主文。
中　　華　　民　　國　　九十一　　　年　　　一　　　　月　　二十五　　　日
                    最 高 行 政 法 院  第 三 庭
                                審 判 長 法  官　　　徐  樹  海
                                         法  官      吳  錦  龍
                                         法  官　　　鍾  耀  光
                                         法  官　　　鄭　淑　貞
                                         法  官　　　林　家　惠
右  正  本  證  明  與  原  本  無  異
　　　　　　　　　　　　　　　　　　　　 法院書記官　王  福  瀛
中　　華　　民　　國　　九十一　　　年　　　一　　　　月　　二十八　　　日
